臺灣高雄地方法院民事裁定
111年度消債職聲免字第22號

聲　請　人　陳新保　00000000000000000000000000000000000
即　債務人0000000000000000000000000000000000000000
代　理　人　陳欣怡律師
相　對　人　
即債權人　　凱基商業銀行股份有限公司
　　　　　　　　　　000000000000000000000000000000000000
00000000000000000000000000000000000000000000000000000
法定代理人　魏寶生　00000000
　　　　　　　　　　000000000000000000000000
　　　　　　　　　　000000000000000000000000000000000000
相　對　人　
即債權人　　裕融企業股份有限公司
　　　　　　　　　　00000000000000000000000000000000000
法定代理人　嚴陳莉蓮00000000
　　　　　　　　　　000000000000000000000000
　　　　　　　　　　00000000
相　對　人　
即債權人　　勞動部勞工保險局
　　　　　　　　　　00000000000000000000000000000000000
法定代理人　鄧明斌　00000000

上列當事人間消費者債務清理免責事件，本院裁定如下：
    主  文
債務人陳新保應予免責。
    理  由
一、按法院為終止或終結清算程序之裁定確定後，除別有規定外
    ，應以裁定免除債務人之債務；又法院裁定開始清算程序後
    ，債務人有薪資、執行業務所得或其他固定收入，扣除自己
    及依法應受其扶養者所必要生活費用之數額後仍有餘額，而
    普通債權人之分配總額低於債務人聲請清算前2 年間，可處
    分所得扣除自己及依法應受其扶養者所必要生活費用之數額
    者，法院應為不免責之裁定，但債務人證明經普通債權人全
    體同意者，不在此限；而債務人有下列各款情形之一者，法
    院應為不免責之裁定，但債務人證明經普通債權人全體同意
    者，不在此限：（一）於七年內曾依破產法或本條例規定受
    免責；（二）隱匿、毀損應屬清算財團之財產，或為其他不
    利於債權人之處分；（三）捏造債務或承認不真實之債務；
    （四）聲請清算前二年內，因消費奢侈商品或服務、賭博或
    其他投機行為，所支出之總額逾該期間可處分所得扣除自己
    及依法應受其扶養者所必要生活費用之半數，或所負債務之
    總額逾聲請清算時無擔保及無優先權債務之半數，而生開始
    清算之原因；（五）於清算聲請前一年內，已有清算之原因
    ，而隱瞞其事實，使他人與之為交易致生損害；（六）明知
    已有清算原因之事實，非基於本人之義務，而以特別利於債
    權人中之一人或數人為目的，提供擔保或消滅債務；（七）
    隱匿、毀棄、偽造或變造帳簿或其他會計文件之全部或一部
    ，致其財產之狀況不真確；（八）故意於財產及收入狀況說
    明書為不實之記載，或有其他故意違反本條例所定義務之行
    為，消費者債務清理條例（下稱消債條例）第132條、第133
     條及第134 條分別定有明文。
二、經查：
　㈠債務人前於民國109年11月26日提出債權人清冊，向本院聲請
    調解債務清償方案，經本院109年度司消債調字第680號受理
    ，於110年1月25日調解不成立，聲請人於同日以言詞聲請清
    算，本院以110年度消債清字第30號裁定准自110年8月6日開
    始清算程序；嗣全體債權人於清算程序均未受償，經本院於
    110年10月26日以110年度司執消債清字第137號裁定清算程
    序終結等情，業經本院調取前開卷宗核閱無訛。依首揭規定
    ，本院應為債務人是否免責之裁定。
  ㈡經本院函詢各債權人陳述意見，債權人雖未表示同意債務人
    免責，然查：
  ⒈債務人無消債條例第133 條所定應不予免責之情形：
　⑴債務人於開始清算程序後之收支情形：
　  ①本件債務人於本院裁定開始清算程序後，於弘大工程行任
      職至111年2月中，111年2月中起於昱群工程有限公司任職
      ，每月收入約28,000元，未領取補助或給付，於110年8月
      起至111年2月止收入共計196,000元（計算式：28,000×7＝
      196,000）等情，除據債務人陳明在卷，復有其111年3月7
      日陳報狀（本案卷第71至72頁)、社會補助查詢表（本案
      卷第44至46頁）、租金補助查詢表（本案卷第43頁）、勞
      工保險被保險人投保資料表（本案卷第42頁）、勞動部勞
      工保險局函（本案卷第32頁）、勞動部勞動力發展署高屏
      澎東分署函（本案卷第33頁）在卷可參。
 　 ②又債務人仍於母親所有房屋居住，無房屋費用支出，依衛
      生福利部公布之高雄市每人每月最低生活費，110、111年
      度各為13,341元、14,419元，扣除相當於房租支出所佔比
      例（大約為24.36%）後，1.2倍（消債條例第64條之2第1
      項規定）即各為12,109元、13,088元，故債務人自110年8
      月至111年2月之必要生活費用應為86,721元（計算式：12
      ,109×5＋13,088×2＝86,721）。
 　 ③債務人主張扶養胞兄陳新達，因胞兄狀況惡化，每月支出
      扶養費提高為5,000元部分：本院審酌陳新達（68年生)未
      婚，無子女，罹患思覺失調症，屬中度身心障礙者，無業
      ，名下無財產，每月領取身障補助5,065元，有社會補助
      查詢表（本案卷第49至53頁）、租金補助查詢表（本案卷
      第48頁）、勞工保險被保險人投保資料表（本案卷第47頁
      ）、勞動部勞工保險局函（本案卷第32頁）、勞動部勞動
      力發展署高屏澎東分署函（本案卷第33頁）可稽，堪認陳
      新達無足夠收入，不能維持生活。而陳新達之父親陳龍田
      、母親侯玉妙因有不能維持自己生活而需受扶養之情形（
      詳後述），債務人及另1扶養義務人陳煒晴應共同負擔陳
      新達之扶養義務。考量陳新達於母親所有房屋居住，無房
      屋費用支出，以110年度至111年度衛生福利部公布之高雄
      市每人每月不含房屋支出最低生活費之1.2倍即12,109元
      、13,088元，扣除陳新達每月領取之身障補助後，聲請人
      於110年8月至111年2月每月支出陳新達扶養費總額應為25
      ,633元【計算式：（12,109－5,065）×5÷2＋（13,088－5,06
      5）×2÷2＝25,633，本裁定計算式均採元以下4捨5入】，逾
      此範圍，難認必要。
 　 ④另債務人主張扶養父親陳龍田、母親侯玉妙部分：陳龍田
      （39年生）現無業，名下有土地4筆，現值共計1,224,618
      元，每月領取中低收入老人補助7,759元；侯玉妙（44年
      生）亦無業，名下有房屋1筆、土地2筆，現值共計956,91
      2元，每月領取7,752元勞保老年年金，111年1月起每月領
      取身障補助5,065元，有社會補助查詢表（本案卷第56至5
      8頁、第61至65頁）、勞工保險被保險人投保資料表（本
      案卷第54頁、第59頁）、租金補助查詢表（本案卷第55頁
      、第60頁)、勞動部勞工保險局函（本案卷第32頁）可參
      ，堪認陳龍田、侯玉妙有受扶養之權利。債務人、陳煒晴
      及陳新達均為扶養義務人，債務人固稱陳新達已無法負擔
      父母親之扶養義務，惟陳新達之扶養義務僅能減輕，不能
      免除，爰依渠等經濟能力，認債務人、陳煒晴應負擔之扶
      養義務比例各為45％、陳新達則為10％。以110年度至111年
      度衛生福利部公布之高雄市每人每月不含房屋支出最低生
      活費之1.2倍即12,109元、13,088元，扣除陳龍田、侯玉
      妙每月領取之補助、年金後，債務人自110年8月至111年2
      月每月支出父、母親扶養費總額應為54,735元【計算式：
      （12,109×2×5＋13,088×2×2－7,759×7－7,752×7－5,065×2）×
      0.45＝54,735】。至債務人固稱應將父母繳納之地價稅算
      入，惟最低生活費用之標準原已包括雜項、食品、衣著、
      房租及水費、電費、醫療保健、交通、娛樂、教育等各類
      支出，而聲請人父、母親居住於母親所有房屋，無房租費
      用支出，每年繳納之地價稅僅1,868元，平均每月約156元
      ，就債務人每月應支出之扶養費影響非鉅，爰不予採計。
　  ⑤從而，債務人開始清算程序後之可處分所得總額196,000元
      ，扣除其每月必要支出、胞兄及父、母親扶養費後，尚餘
      28,911元（計算式：196,000－86,721－25,633－54,735＝28,
      911）。
  ⑵債務人於聲請清算程序前2年（即自107年12月至109年11月止
    ）收支情形：
    ①關於債務人之可處分所得部分：債務人於104年1月30日至1
      09年8月4日在監服刑，勞作金及滙票收入共計61,345元，
      出監後向社會局申請急難救助金10,000元，109年9月11日
      至109年11月於鈺邑工程有限公司(下稱鈺邑公司)任鐵工
      ，收入共計43,023元，未領取補助或給付等情，除據其陳
      明在卷，並有債務人107年度至108年度綜合所得稅各類所
      得資料清單【本院109年度司消債調字第680號卷（下稱調
      卷）第12至13頁】、109年度稅務電子閘門財產所得調件
      明細表【本院110年度消債清字第30號卷（下稱清卷）第1
      62頁】、勞工保險被保險人投保資料表（清卷第17頁）、
      屏東監獄假釋證明書（清卷第26頁）、法務部矯正署屏東
      監獄函（清卷第155至157頁、本案卷第34至40頁）、收入
      切結書（調卷第14頁、清卷第25頁）、鈺邑公司函（清卷
      第73頁）、社會補助查詢表（清卷第148至150頁）、租金
      補助查詢表（本案卷第43頁）、勞動部勞工保險局函（清
      卷第95頁）、勞動部勞動力發展署高屏澎東分署函（清卷
      第96頁）等可參。是債務人於聲請清算前2年可處分所得
      合計為114,368元（計算式：61,345＋10,000＋43,023＝114,
      368），應堪認定。
　  ②關於債務人之必要生活費用部分，依消債條例第64條之2第
      1 項規定，債務人必要生活費用，以最近1年衛生福利部
      或直轄市政府所公告當地區每人每月最低生活費1.2倍定
      之。因債務人於107年12月至109年8月4日在監服刑，依法
      務部矯正署107年6月4日法矯署勤字第10705003180號函示
      ，受刑人每月在監基本生活需求費用金額標準為3,000元
      ，又債務人於109年8月4日出監後，居住於母親所有之房
      屋，依衛生福利部公布之高雄市每人每月最低生活費，10
      9年度為13,099元，扣除相當於房租支出所佔比例後，1.2
      倍即為11,890元，是債務人於聲請清算前2年間之必要生
      活費用應為107,560元（計算式：3,000×20＋11,890×4＝107
      ,560）。
    ③關於債務人自109年9月起支出胞兄陳新達扶養費用、父母
      親扶養費用部分，依消債條例第64條之2第2項規定，受扶
      養者之必要生活費用，準用第1項規定計算基準數額，並
      依債務人依法應負擔扶養義務之比例認定之。而自前開已
      包括居住費用在內之每月最低生活費用中，扣除相當於房
      租支出所佔比例（大約為24.36%），109年度每人每月不
      含房屋支出最低生活費為11,890元。債務人胞兄陳新達每
      月領取身障補助5,065元，債務人與陳煒晴均為陳新達之
      扶養義務人，扶養義務比例各2分之1，債務人主張每月支
      出2,000元，尚屬合理【試算：（11,890－5,065）÷2＝3,41
      3】，是其於聲請清算前2年間支出之胞兄扶養費用為6,00
      0元（計算式：2,000×3＝6,000）。另父親陳龍田每月領取
      中低收入老人補助7,759元，母親侯玉妙每月領取勞保老
      年年金7,752元，債務人、陳煒晴及陳新達均為扶養義務
      人，依渠等經濟能力，扶養義務比例為債務人、陳煒晴各
      45％、陳新達10％，債務人於聲請清算前2年間須支出之父
      、母親扶養費用為11,163元【計算式：（11,890×2×3－7,7
      59×3－7,752×3）×0.45＝11,163】，逾此範圍，難認必要。
  ⑶綜上，債務人於清算程序開始後之可處分所得，扣除自己之
    必要生活費後，仍有餘額；惟債務人聲請清算前2年間之可
    處分所得合計為114,368元，扣除個人必要生活費用107,560
    元、胞兄扶養費6,000元、父、母親扶養費11,163元後，已
    無餘額，是債務人並無消債條例第133 條所規定不免責事由
    存在，應堪認定。
  ⒉債務人無消債條例第134 條各款應不予免責之情形：
　  各債權人並未提出證據證明債務人有何構成消債條例第134
    條各款之事由，經本院職權調查結果，亦無合於消債條例第
    134條其他各款之情事。
三、綜上所述，本件債務人於聲請清算程序前2年，其每月可處
    分所得扣除必要生活費用、扶養費支出後，已無餘額，無消
    債條例第133 條所定不予免責情事，復查無消債條例第134 
    條各款所定應不予免責之事由存在。揆諸前揭規定，本件應
    為債務人免責之裁定，爰裁定如主文。
中　　華　　民　　國　　111 　年　　4 　　月　　26　　日
              　　民事庭　　  法　官　李育信
以上正本係照原本作成。
如對本裁定不服，得於裁定送達後10日內向本院提出抗告狀，並
繳納抗告裁判費新臺幣1,000 元。
中　　華　　民　　國　　111 　年　　4 　　月　　26　　日

  　                         書記官　何福添